臺灣臺北地方法院民事判決　九十一度訴字第四三九一號
　　原　　　告　交通部臺灣北區郵政管理局
　　法定代理人　丙○○
　　訴訟代理人　乙○○
　　被　　　告　甲○○
右當事人間請求損害賠償事件，本院判決如左：
    主    文
被告應給付原告新台幣壹佰壹拾萬零貳仟伍佰元，及自民國九十一年九月十二日起至
清償日止，按週年利率百分之五計算之利息。
原告其餘之訴駁回。
訴訟費用由被告負擔。
本判決第一項於原告以新台幣拾陸萬柒仟伍佰元供擔保後，得假執行。
原告其餘假執行之聲請駁回。
    事    實
甲、原告方面：
一、聲明：
（一）被告應給付原告新台幣壹佰壹拾萬零貳仟伍佰元，及自民國八十九年十一月二
      十七日起至清償日止，按週年利率百分之五計算之利息。
（二）原告願供擔保請准宣告假執行。
二、陳述略稱：
（一）被告之父江錫珪於民國八十九年一月十三日死亡，勞工保險局核定死亡給付額
      為新台幣（下同）一百四十七萬元，並簽發發票日八十九年十一月十六日，指
      明支付予被告及其他繼承人江訓銘、江麗娜、江麗媛等四人，票面金額一百四
      十七萬元之郵政劃撥儲金匯票（以下簡稱系爭匯票）一紙，逕行寄交被告收受
      。被告於八十九年十一月二十七日上午十一時三十分，持已蓋妥江訓銘、江麗
      娜、江麗媛印章之系爭匯票與戶口名簿，向原告所轄台北華江橋郵局表示以受
      該三人委託帶領系爭匯票金額，並於系爭匯票背面代領人處簽名蓋章，原告所
      轄華江橋郵局經辦員、復核主管信為真實，乃給付被告一百四十七萬元。
（二）詎於九十年二月七日，同為系爭匯票受款人之江麗娜、江麗媛致函原告質疑何
      以僅付款予被告一人，表示被告係偽刻彼等印章，實則並未受彼等之委託代領
      匯票，所得款項亦未分予其餘受款人，江麗媛負於九十年九月十日向台北簡易
      庭起訴，對原告與承辦人請求損害賠償，原告並已對被告，向台北地檢署提出
      詐欺與偽造文書告訴。
（三）被告未獲其餘受款人委託，竟以偽造文書方式，持已蓋妥其餘受款人印文之系
      爭匯票，並向原告轄下華江橋郵局人員表示已獲委託向原告請款，致原告陷於
      錯誤而支付被告一百四十七萬元。因被告未受其餘受款人之委託，故原告對被
      告給付匯票票面金額，對其餘受款人不生清償效力，江訓銘、江麗娜、江麗媛
      仍得向原告主張請求給付，原告因而受有一百一十萬二千五百元之損害（計算
      式：0000000x  3/4= 0000000）。被告係以故意或過失不法侵害原告權利，爰
      依民法第一百八十四條前段，請求被告賠償一百一十萬二千五百元，並加計自
      八十九年十一月二十七日起至清償日止，按年息百分之五計算之遲延利息。
三、證據：提出匯票、勞工局函、信函、宣示判決筆錄、刑事告訴狀、戶籍謄本等件
    為證。
乙、被告方面：
  被告未於言詞辯論期日到場，亦未提出書狀作何聲明或陳述。
    理    由
甲、程序方面：
  本件被告甲○○未於言詞辯論期日到場，核無民事訴訟法第三百八十六條所列各款
  情形，依原告之聲請，由其一造辯論而為判決。
乙、得心證之理由：
一、原告起訴主張被告之父江錫珪於民國八十九年一月十三日死亡，勞工保險局核定
    死亡給付額為一百四十七萬元，並簽發發票日八十九年十一月十六日，指明支付
    予被告及其他繼承人江訓銘、江麗娜、江麗媛等四人，票面金額一百四十七萬元
    之系爭匯票一紙，被告未受江訓銘、江麗娜、江麗媛等人之委託，竟於持已蓋妥
    江訓銘、江麗娜、江麗媛等人印章之系爭匯票，向原告所轄台北市華江橋郵局人
    員表示其已受其他受款人之委託代領系爭匯票金額，並於系爭匯票背面代領人處
    簽名，致華江橋郵局承辦人員信以為真，給付被告全部票面金額，嗣後其餘受款
    人向原告表示該印文係偽刻，被告未受其委託，原告對被告之給付，對其於受款
    人不生效力，其餘受款人仍得向原告請求，致原告受有一百一十萬二千五百元之
    損害，爰依民法第一百八十四條第一項前段請求被告賠償一百一十萬二千五百元
    ，並加計自八十九年十一月二十七日起至清償日止，按年息百分之五計算之遲延
    利息等語；被告則未到庭或以書狀作何陳述或主張。
二、原告主張被告之父江錫珪於民國八十九年一月十三日死亡，勞工保險局核定死亡
    給付額為新台幣（下同）一百四十七萬元，並簽發發票日八十九年十一月十六日
    ，指明支付予被告及其他繼承人江訓銘、江麗娜、江麗媛等四人，票面金額一百
    四十七萬元之郵政劃撥儲金匯票一紙，逕行寄交被告收受。被告於八十九年十一
    月二十七日上午十一時三十分，持已蓋妥江訓銘、江麗娜、江麗媛印章之系爭匯
    票與戶口名簿，向原告所轄台北華江橋郵局表示以受該三人委託帶領系爭匯票金
    額，並於系爭匯票背面代領人處簽名蓋章，原告所轄華江橋郵局經辦員、復核主
    管信為真實，乃給付被告一百四十七萬元。詎於九十年二月七日，同為系爭匯票
    受款人之江麗娜、江麗媛致函原告質疑何以僅付款予被告一人，表示被告係偽刻
    彼等印章，實則並未受彼等之委託代領匯票，所得款項亦未分予其餘受款人，江
    麗媛負於九十年九月十日向台北簡易庭起訴，對原告與承辦人請求損害賠償，原
    告並已對被告，向台北地檢署提出詐欺與偽造文書告訴之事實，業據其提出匯票
    、勞工局函、信函、宣示判決筆錄、刑事告訴狀、戶籍謄本等件為證，核屬相符
    ，又，當事人對於他造主張之事實，已於相當時期受合法之通知，而於言詞辯論
    期日不到場，亦未提出準備書狀爭執者，準用同條第一項視同自認之規定。但不
    到場之當事人係依公示送達通知者，不在此限，民事訴訟法第二百八十條第一項
    定有明文。本件被告於九十一年九月十一日即已收受期日通知書及起訴狀繕本，
    有送達回證一紙在卷可稽，且上開文書係並非依公示送達受通知，然迄被告既未
    於言詞辯論期日到場，復未提出書狀作何爭執，依前開規定，自應視同被告已對
    原告之前開主張為自認，是以原告上開主張，堪信為真實。
三、按因故意或過失不法侵害他人權利者，負損害賠償責任，民法第一百八十四條第
    一項前段訂有明文。本件系爭匯票既已載明受款人為被告與其餘繼承人江訓銘、
    江麗娜、江麗媛等四人，則被告無權單獨受領票面金額一節，被告應知之甚詳，
    被告明知其餘受款人並無委託其代領款項之情事，竟持已蓋妥其餘受款人印章之
    系爭匯票，向原告轄下台北華江橋郵局承辦人員表示伊係受其餘受款人委託前來
    領款，並於匯票背面「代領人」處簽名蓋章，此有匯票一紙可證，被告顯係故意
    以積極行為誤導郵局經辦人員，使其誤信被告有受領全部匯票金額之權利，因而
    對被告給付全部票面金額。然被告既確未受其餘受款人之委託取款，原告對被告
    之清償，對其餘受款人不生清償之效力，原告對其於受款人之債務未能消滅，其
    餘受款人仍得請求原告付款，是以原告主張就其餘受款人應得之款項部分，原告
    仍須給付與其餘受款人，係受有損害，其損害額為一百一十萬二千五百元（計算
    式：0000000x  3/4= 0000000）等情，應屬可採。被告既故意以偽稱受有其餘受
    款人之委託，向原告請領系爭匯票款項之行為，不法侵害被告之權利，致被告仍
    須再次對其餘受款人付款，受有一百一十萬二千五百元之損害，揆諸前開規定，
    原告自得依民法第一百八十四條第一項前段請求被告如數賠償。惟此一損害賠償
    債務並非定有清償期之債務，原告亦未能舉證證明其於本件起訴前已有定期催告
    被告履行之情事，故僅能自本件起訴狀繕本送達翌日起，認為被告確有給付遲延
    之情勢而應負遲延責任，故本件遲延利息僅能自之起訴狀繕本送達翌日即九十一
    年九月十二日起算。
四、綜上，原告依民法第一百八十四條前段，請求被告賠償一百一十萬二千五百元，
    並加計自九十一年九月十二日起至清償日止，按年息百分之五計算之遲延利息，
    為有理由，應予准許；逾此部分之請求即屬無據，應予駁回。
五、原告陳明願供擔保，聲請宣告假執行，經核其勝訴部份，合於法律規定，爰酌定
    相當之擔保金額宣告之；其餘假執行之聲請，因該部份訴之駁回而失所依據，應
    予駁回。
六、據上論結：原告之訴為一部有理由，一部無理由，並依民事訴訟法第三百八十五
    條第一項前段、第七十九條但書、第三百九十條第二項，判決如主文。
中　　　華　　　民　　　國　　九十一　　年　　 十一　　 月　　　四　　　日
　　　　　　　　　　　　　　　　　　　民事第六庭　法　官　陳怡雯
右為正本係照原本作成
如對本判決上訴，須於判決送達後廿日內向本院提出上訴狀
中　　　華　　　民　　　國　　九十一　　年　　 十一　　 月　　　八　　　日
　　　　　　　　　　　　　　　　　　　　　　　法院書記官　謝梅琴
